臺灣高等法院臺南分院刑事判決　　　　96年度上訴字第1222號
上　訴　人　臺灣雲林地方法院檢察署檢察官
被　　　告　乙○○
選任辯護人　陳姝樺　律師
　　　　　　黃翎芳　律師
上列上訴人因被告強盜等案件，不服臺灣雲林地方法院96年度訴
字第370號中華民國96年9月28日第一審判決（起訴案號：臺灣雲
林地方法院檢察署96年度偵字第2787號），提起上訴，本院判決
如下：
    主  文
上訴駁回。
    理  由
壹、公訴意旨略以：被告乙○○因少年許０鵬曾因停車與甲○○
    發生糾紛，懷恨在心，糾集少年黃０齊、林０昌等人，為圖
    報復。乙○○夥同少年許０鵬、黃０齊、林０昌四人，為掩
    飾身分，除少年林０昌外，均戴上頭套，共同意圖為自己不
    法所有之犯意聯絡，於九十六年二月七日十一時十分許，由
    林０昌駕駛車牌號碼ＧＩ─０七五三號自小客車，前往雲林
    縣大埤鄉○○路○段三六二號甲○○所經營之汽車烤漆工廠
    ，林０昌在車內負責把風，乙○○持鐵棍一支（未扣案）、
    許０鵬持玩具手槍一支（未扣案）、黃０齊徒手同進入工廠
    內，先毆打甲○○，使其受傷後（傷害部分業經原審判決公
    訴不受理確定），許０鵬持槍對準甲○○頭部，高喊「不要
    動」，致使甲○○不能抗拒，黃０齊則趁機在工廠辦公室內
    搜刮財物，旋即取走甲○○所有之米白色背包一只。乙○○
    與許０鵬復將甲○○押入上開自小客車內，為甲○○極力掙
    扎而脫逃（妨害自由部分，業經原審判處有期徒刑一年，減
    為有期徒刑六月確定）。乙○○等人見狀，隨即喚出黃０齊
    ，一同駕車逃逸，黃０齊並在逃逸途中，將強盜之米白色背
    包丟棄。因認被告乙○○涉犯刑法第三百三十條第一項加重
    強盜罪嫌云云。
貳、按犯罪事實應依證據認定之，無證據不得認定犯罪事實；又
    不能證明被告犯罪者，應諭知無罪之判決；刑事訴訟法第一
    百五十四條第二項、第三百零一條第一項分別定有明文。又
    所謂犯罪事實之證據，係指足以認定被告確有犯罪行為之積
    極證據而言，該項證據且須適合被告犯罪事實之認定，始得
    採為斷罪資料，有最高法院二十九年上字第三一０五號、五
    十三年台上字第二七五０號判例足資參照。復認定不利於被
    告之事實，須依積極證據，苟積極證據不足為不利於被告事
    實之認定時，即應為有利於被告之認定，更不必有何有利之
    證據。再事實之認定，應憑證據，如未能發現相當證據，或
    證據不足以證明，自不能以推測或擬制之方法，為裁判基礎
    ，最高法院三十年上字第八一六號、四十年台上字第八六號
    判例亦可參照。再刑事訴訟法第一百六十一條已於民國九十
    一年二月八日修正公布，其第一項規定：檢察官就被告犯罪
    事實，應負舉證責任，並指出證明之方法。因此，檢察官對
    於起訴之犯罪事實，應負提出證據及說服之實質舉證責任。
    倘其所提出之證據，不足為被告有罪之積極證明，或其指出
    證明之方法，無從說服法院以形成被告有罪之心證，基於無
    罪推定之原則，自應為被告無罪判決之諭知，最高法院九十
    二年台上字第一二八號著有判例可參。
參、公訴意旨認被告乙○○涉有上揭加重強盜罪嫌，無非係以：
    (一)被告之供述，(二)證人許０鵬、黃０齊、林０昌及林聰杰之
    證述，(三)證人李聰傑受有傷害之臺大醫學院附設醫院雲林分
    院診斷證明書一紙及甲○○所經營之汽車烤漆工廠監視錄影
    光碟一片監視器翻拍照片六張，(四)被告在臺灣雲林看守所傳
    遞之紙條一張等為論據。訊據被告固供認：伊與黃０齊、許
    ０鵬、林０昌於九十六年二月七日十一時十分許，前往雲林
    縣大埤鄉○○路○段三六二號甲○○所經營之汽車烤漆工廠
    。伊拿鐵棍，許０鵬持玩具手槍，黃０齊徒手，均蒙面進入
    工廠，林０昌在車內把風。伊與黃０齊、許０鵬進入工廠，
    有打甲○○，並要將甲○○押上車，但他趁隙逃跑。黃０齊
    有進入工廠內辦公室搜刮財物即米白色背包一只之事實。惟
    堅決否認強盜犯行，辯稱：伊與黃０齊、許０鵬、林０昌前
    往甲○○所經營之汽車烤漆工廠，只是要打甲○○而已，黃
    ０齊進入工廠內辦公室搜刮財物伊不知情等語。
肆、經查：
一、程序方面：
  (一)被告以外之人於審判外之言詞或書面陳述，除法律有規定者
    外，不得作為證據。被告以外之人於檢察事務官、司法警察
    官或司法警察調查中所為之陳述，與審判中不符時，其先前
    之陳述具有較可信之特別情況，且為證明犯罪事實存否所必
    要者，得為證據。刑事訴訟法第一百五十九條第一項、第一
    百五十九之二分別定有明文。證人黃０齊、許０鵬、林０昌
    、甲○○警詢所為之證述，係屬審判外之言詞陳述，被告及
    辯護人不同意列為證據，且該證人警詢與法院審理證述大致
    相符，並無刑事訴訟法第一百五十九條之二情事，自無證據
    能力，不得為本案證據。
  (二)證人、鑑定人依法應具結而未具結者，其證言或鑑定意見，
    不得作為證據，刑事訴訟法第一百五十八條之三定有明文。
    證人黃０齊、許０鵬、林０昌在檢察官偵訊時，以被告身分
    訊問，未經具結部分，自無證據能力，不得為本案證據。
  (三)被告以外之人於偵查中向檢察官所為之陳述，除顯有不可信
    之情況者外，得為證據，刑事訴訟法第一百五十九條之一第
    二項定有明文。證人黃０齊、許０鵬、林０昌、甲○○在檢
    察官偵訊時，以證人訊問具結部分，業經檢察官查明與被告
    有無親屬、婚約、法定代理關係，並告知具結義務及偽證之
    處罰後，命具結以擔保其證言之真實性。另實務運作，偵查
    中檢察官向被告以外之人所取得之陳述，原則上均能遵守法
    律規定，不致違法取供，該證人於偵查中向檢察官所為之證
    言，並無顯不可信之情事，自有證據能力，得為本案證據。
二、實體方面：
  (一)證人許０鵬偵訊證稱：因為甲○○罵我，找乙○○、黃０齊
    、林０昌去打他，不是要去搶（見偵卷第十五頁）；原審證
    稱：前幾天因為停車糾紛甲○○罵我，就問乙○○、林０昌
    是否幫我教訓甲○○，他們二人說要幫我，而於九十六年二
    月七日十一時十分許，與乙○○、黃０齊、林０昌前往甲○
    ○經營之汽車烤漆工廠，由乙○○持鐵棍一支教訓甲○○，
    我拿槍站在乙○○旁邊，怕甲○○還手等語（見原審卷第一
    三三至一三七頁）。證人黃０齊原審證稱：伊於九十六年二
    月七日十一時十分許，與被告乙○○、許０鵬、林０昌前往
    雲林縣大埤鄉○○路○段三六二號甲○○所經營之汽車烤漆
    工廠。許０鵬說他與甲○○有糾紛，找渠去打人。由林０昌
    負責開車及把風，為了怕被人認出來，有戴頭套，去時帶有
    一支槍、一支棍子，事前沒有說如何分工，在車上才說由乙
    ○○負責打人，在汽車烤漆工廠內打甲○○等詞（見原審卷
    第一二五至一二九頁）。證人林０昌偵訊證稱：伊於九十六
    年二月七日十一時十分許，與乙○○、黃０齊、許０鵬前往
    甲○○經營汽車烤漆工廠之任務分工，是由伊開車，不用戴
    頭套，他們進去打甲○○（見偵卷第十八頁）；原審證稱：
    許０鵬打電話跟伊說，因停車與工廠裡面的人有爭執，晚上
    要去教訓他，而於九十六年二月七日十一時十分許，由伊開
    車載乙○○、黃０齊、許０鵬前往甲○○經營之汽車烤漆工
    廠，他們三人進去，伊在外面把風等情（見原審卷第一三九
    至一四０頁）。依前開證人所述，被告許０鵬、黃０齊、林
    ０昌於九十六年二月七日十一時十分許，共同前往雲林縣大
    埤鄉○○路○段三六二號甲○○所經營之汽車烤漆工廠。其
    犯意，僅係因許０鵬與甲○○有糾紛欲去教訓，惟怕人認出
    ，被告與黃０齊、許０鵬均戴上頭套，由被告持鐵棍一支、
    許０鵬持玩具手槍一支、黃０齊徒手同進入工廠歐毆打甲○
    ○，應可認定。
  (二)證人李聰傑於偵訊證稱：伊經營之汽車烤漆工廠那邊沒有什
    麼住家，在省道旁，並沒有很熱鬧，案發當天晚上只有伊在
    工廠內，有三個人進來，一個手裡未拿東西直接朝辦公室去
    ，被告則持鐵棍過來打伊，許０鵬隨後跟著來，伊有還手，
    許０鵬見伊還手，就拿著槍比著伊的頭，叫伊不要動，汽車
    烤漆工廠電話放在辦公桌上，本案案發後，好像沒有發現電
    話線被址斷，因為也沒有人跟伊說電話打不通，伊手機帶在
    身上，拿槍跟拿鐵棍的人沒有要伊把手機拿出來，也沒有問
    電話在那裡。直接衝到辦公室內的歹徒，在伊被押出去之前
    沒有離開過辦公室，拿棍子的人一進來就拿棍子要打伊，且
    伊馬上就還手，是拿棍子的那個人押伊上車的，不知道他為
    何要押伊上車，許０鵬拿槍對著伊頭部，嘴裡說走，拿棍子
    的那個人就扯伊的衣服把伊拉到車上去，他們先進去車內，
    伊還在外面，伊就把車門關上就跑了，並喊救命，辦公室內
    的那人聽到伊在喊才跑出來，伊有一個包包內有私人物品被
    搶走，本來以為有四萬多元，後來四萬多元在家裡找到了，
    沒有被搶走（見偵卷第十九至二十一頁）；原審證稱：於九
    十六年二月七日晚上加班到十一點十幾分時，有一臺車，一
    個人在車上，三個人走進來，沒有人講話，其中一個人一進
    來直接進去辦公室，被告進來就拿棍子打伊，伊有還手與被
    告拉扯，許０鵬拿槍指著伊，叫伊不要動，伊手舉高，許０
    鵬叫被告把伊拖出去，被告就拉著伊的衣領，伊與被告走在
    前面，到車門旁，被告打開車門要推伊進去，伊不進去，被
    告就先進去在車裡要拉伊進去，伊就把車門關起來跑掉，跑
    掉後喊救人，他們聽喊可能會怕，許０鵬進去叫辦公室那個
    人「緊來走」，叫他出來，之後開車走了，被告與許０鵬沒
    有搜辦公室，辦公室的電話放在辦公桌上，事後辦公室亂七
    八糟，抽屜都在地上，魚缸破掉，電視也被翻掉，辦公室的
    電話沒有損壞，被拿走米白色包包，包包裡有相片紙、髮雕
    、名片、指甲剪，沒有拿走四萬元，當天四萬多元放在辦公
    室抽屜，藏在物品下面，抽屜沒有上鎖，他把抽屜拿出來，
    看上面沒有，就把抽屜丟到旁邊去，後來四萬多元在辦公室
    電視櫃下面找到，掉進電視櫃後面的縫，包包是黃０齊進辦
    公室搜拿的等語（見原審卷第八十二至八十七頁）。證人李
    聰傑於偵訊及原審證述情節大致相符，且客觀平實，並未就
    被告等人之行為或惡性加以誇大渲染，上情亦為被告所是認
    ，與許０鵬、黃０齊、林０昌前開所證內容互核相符。並有
    監視器翻拍照片、監視錄影光碟、臺大醫學院附設醫院雲林
    分院診斷證明書等在卷可稽，李聰傑所述案發經過情形，應
    屬真實，堪以採信。
  (三)依證人李聰傑上開證述，可以認定被告至李聰傑烤漆工廠期
    間，僅以鐵棍毆打李聰傑，及強押李聰傑欲令其上車，惟並
    未至辦公室搜括財物，被告並無翻搜或取走李聰傑財物之客
    觀行為，應堪認定。又被告與許０鵬、黃０齊、林０昌等人
    ，除毆打李聰傑外，果意在強盜李聰傑財物，衡情於進入烤
    漆工廠，一遇李聰傑應會立即命其交出財物或逼問財物放置
    之處，蓋一般人基於財不露白之觀念，均會將財物藏匿於隱
    密之處，或為方便花用而隨身攜帶，參以被告及許０鵬、黃
    ０齊、林０昌等人與李聰傑均無交情，前述黃０齊進入辦公
    室翻箱倒櫃亦未發覺四萬多元放在辦公室抽屜，藏在物品下
    面等情，顯渠難以得知李聰傑處理財物之習慣。被告等人侵
    入李聰傑工廠，為迅即達成目的，理應直接逼問李聰傑財物
    藏放之處或命其自動交出財物，甚至動手搜索李聰傑身體，
    不可能如李聰傑所述，三人均不發一語，被告劈頭即持鐵棍
    朝李聰傑一陣亂打，黃０齊則毫無頭緒至辦公室胡亂翻找，
    以增加取財未果及為人發現犯行之風險。再李聰傑為被告毆
    打，雖不甘示弱還手，與被告拉扯扭打，許０鵬見狀以玩具
    手槍指向李聰傑喝令其不要動後，命被告將李聰傑拖上車，
    及至李聰傑抵抗不願上車並趁機脫逃過程中，被告均未要求
    李聰傑交付財物，且未查詢黃０齊是否取得財物或搜尋財物
    之情形、進度，亦未動手搜尋李聰傑身上是否攜帶財物，與
    一般強暴之目的在於強盜財物之情形有異，是依上開客觀情
    狀顯示，被告行為僅止於毆打並強押李聰傑，尚難遽認被告
    有強盜李聰傑財物之行為及犯意。
  (四)證人黃０齊固於案發時，進入李聰傑工廠辦公室內翻箱倒櫃
    ，並取走李聰傑包包一只。然黃０齊之行為，究係被告與許
    ０鵬、林０昌等人事先謀議強盜財物後，推由黃０齊負責強
    取財物之行為分擔，亦或黃０齊趁被告與許０鵬毆打、控制
    及強押李聰傑之機會，而下手取走李聰傑包包？亦即被告雖
    未強盜李聰傑財物，然其是否與黃０齊就強盜李聰傑財物有
    主觀犯意聯絡？查：
    (1)黃０齊偵訊證稱：許０鵬跟我說他跟李聰傑有糾紛，是我
      自己決定要去搶的，許０鵬跟我說把電話的電線都把它扯
      斷，我去的時候手裡沒有拿東西，許０鵬拿玩具槍，被告
      拿一支鐵棒，我們在車上就有先分工，許０鵬算是壓制被
      害人，被告也是壓制被害人，林０昌負責開車和在車上把
      風，我是負責把電話線拉斷，他們在辦公室外面（打被害
      人），而我是在辦公室內拆電話線，找東西，（扯電話線
      ）怕他打電話，許０鵬叫我負責（把電話線扯斷）這樣，
      找東西是我自己決定的（見偵卷第十三至十四頁）；原審
      證述：於九十六年二月七日晚上十一點有去李聰傑的烤漆
      工廠，許０鵬找我去的，我負責扯掉電話線，被告負責打
      人，林０昌負責開車，許０鵬負責打人，除少年林０昌外
      ，我們三人進去有戴頭套，我拿皮包是自己的意思，我們
      進去前沒有討論要拿被害人的東西，我是進去再找電話，
      （辦公室）外面一看就沒有東西，電話應該放在辦公室，
      我沒有把電話線扯掉，把裡面（辦公室）翻亂，拔電話線
      的目的是不讓他打電話，我們進去是要打他的，不是要搶
      他的等語（見原審卷第一二四至一三二頁）。依證人黃０
      齊所述，其進入甲○○辦公室拿取包包是出自本身己意，
      就此部分，被告並無與其有何犯意聯絡，行為分擔。
    (2)證人許０鵬偵訊證稱：我們不是要去搶，是因為那天他罵
      我，我找被告、黃０齊、林０昌要去打他，我要黃０齊去
      辦公室內，要他做到報警的時間可以延後，讓我們可以跑
      ；林０昌負責開車的，也負責把風；我跟被告負責毆打李
      聰傑，那次我們不是要去搶（見偵卷第十五至十六頁）；
      原審證稱：我跟黃０齊談要怎可以教訓李聰傑，又可以比
      較安全，黃０齊提議他會偷車，我說好這樣可以，我打電
      話給被告、林０昌，說我前幾天因為停車糾紛李聰傑有罵
      我，我就問他們是否要幫我，只是要教訓他而已，他們兩
      人都說要幫我，當時說好去烤漆工廠教訓李聰傑，進去之
      前沒有說要去搶東西，被告負責打李聰傑，我站在旁邊，
      我們當初講黃０齊進去辦公室扯電話線，不要讓他有報警
      的機會，車上才看到（黃０齊拿包包），我不知道（黃０
      齊為何要拿包包），我車上有問他，他說臨時要拿，我跟
      林０昌就叫他丟掉，被告在車上應該有看到（黃０齊拿包
      包），我們大家有罵他為什麼這樣，我們起意不是這樣，
      不是我們的東西，就叫他丟掉等語（見原審卷第一三三至
      一三九頁）。證人林０昌偵訊證稱：他們要進去打李聰傑
      ，叫我開車就好，要被告進去拿棍子打人，要黃０齊進去
      裡面把電話線剪斷，不讓他們報警，包包是在警察局才看
      到，我不知道他們有搶包包（見偵卷第十七至十八頁）；
      原審證稱：許０鵬打電話跟我說他早上跟工廠裡面的人停
      車有爭執，九十六年二月七日晚上七、八點打電話給我說
      要教訓他，叫我開車，在外面等算是把風，說教訓一下就
      要走了，沒有說要搶他東西，我是事後在警局看錄影機才
      看到包包等詞（見原審卷第一三九至一四三頁）。依證人
      許０鵬、林０昌證述與黃０齊所證相符，則被告與許０鵬
      、林０昌、黃０齊等事先僅謀議至李聰傑烤漆工廠毆打李
      聰傑，並未共謀強盜李聰傑財物。黃０齊嗣後取走李聰傑
      包包，純係黃０齊臨時起意自行為之，尚難遽認被告就黃
      ０齊取走甲○○包包有強盜之主觀犯意。
  (五)至於檢察官所提出之雲林看守所談話筆錄及紙條，固足證被
    告於羈押期間，試圖傳遞紙條予許０鵬，要求許０鵬幫忙，
    轉告黃０齊於庭訊時供述皮包係其臨時起意所拿，而有意圖
    勾串共犯之行為，惟被告上開紙條之內容，並未提及其究竟
    是否涉犯強盜犯行，尚難遽認被告於審判外自白犯行，又被
    告之所以為上開行為，可能係其確與黃０齊間有強盜之犯行
    ，為逃避罪責，而勾串共犯要求黃０齊為虛偽之陳述，亦有
    可能被告確無強盜犯行，唯恐黃０齊、許０鵬設詞誣陷，希
    望黃０齊、許０鵬能據實陳述，非可一概而論被告係出於畏
    罪之動機，要求黃０齊、許０鵬為對其有利之陳述。再者，
    被告託人傳遞上開紙條，並未成功，黃０齊、許０鵬實際並
    未收受該紙條，亦不知被告希望渠等為對其有利供述之意思
    ，何況，被告係於九十六年五月三十一日意圖傳遞紙條時為
    臺灣雲林看守所人員發現，但黃０齊、許０鵬於九十六年五
    月二十一日即由檢察官偵訊完畢，且該日檢察官係對李聰傑
    、被告、黃０齊、許０鵬等人隔離訊問，使其各自陳述，而
    黃０齊、許０鵬於當日檢察官偵訊時，即已各自證述，初始
    至李聰傑工廠之本意僅在毆打、教訓李聰傑，嗣後黃０齊取
    走李聰傑包包之行為，乃黃０齊臨時另行起意等語綦詳，黃
    ０齊、許０鵬當時所為證詞既在被告試圖傳遞紙條前已為之
    ，完全排除受污染之可能性，而嗣後被告雖意圖傳遞紙條，
    要求黃０齊、許０鵬為對其有利之陳述，惟該紙條並未交付
    黃０齊、許０鵬、而黃０齊、許０鵬於原審之證述情節，又
    與檢察官偵訊時之證述內容一致，堪認被告傳遞紙條之動機
    ，應屬希望黃０齊、許０鵬據實陳述可能性較大，難以單憑
    被告所寫紙條及雲林看守所談話筆錄，採為不利被告之認定
    。
  (六)依上所述，被告與許０鵬、黃０齊、林０昌於九十六年二月
    七日十一時十分許，共同謀議至甲○○經營之汽車烤漆工廠
    ，僅係因許０鵬與甲○○有糾紛而前往毆打並強押甲○○。
    至黃０齊嗣後取走李聰傑包包，純係黃０齊臨時起意自行為
    ，逾越被告共謀犯意之範圍，尚難遽認被告就黃０齊取走甲
    ○○包包有強盜之主觀犯意聯絡，自難認被告有何強盜犯行
    。
伍、綜上各情，本件依公訴意旨所據積極證據所為之證明並未達
    到於通常之人均不致有所懷疑，而得確信其為真實之程度，
    故不能遽為被告有罪之判斷。此外，復查無其他積極證據可
    資認定認被告涉有強盜犯行，自應諭知被告無罪。原審為被
    告無罪之判決，認事用法，自無違誤。檢察官上訴意旨稱原
    判決認定事實及適用法律違誤，指摘原判決不當，為無理由
    ，應予駁回。
據上論結，應依刑事訴訟法第三百六十八條，判決如主文。
本案經檢察官王碧霞到庭執行職務。
中　　華　　民　　國　　96　　年　　12　　月　　27　　日
　　　　　　　　　刑事第三庭    審判長法　官 陳義仲
　　　　　　　　　　　　　　　　　    法　官 蔡勝雄
　　　　　　　 　 　　　　　　　　　　法　官 蘇清水
以上正本證明與原本無異。
檢察官如不服本判決應於收受本判決後十日內向本院提出上訴書
，其未敘述上訴理由者並得於提起上訴後十日內向本院補提理由
書。
　　　　　　　　　　　　　　　　　　  書記官 陳嘉琍
中　　華　　民　　國　　96　　年　　12　　月　　27　　日
